臺灣彰化地方法院民事判決　100年度訴字第301號
原　　　告　黃炎池
訴訟代理人　陳金菊
被　　　告　彰化縣員林鎮農會
法定代理人　張永府
訴訟代理人　蕭志雄
上列當事人間請求塗銷抵押權登記事件，本院於民國100年4月26
日言詞辯論終結，判決如下：
    主      文
原告之訴駁回。
訴訟費用由原告負擔。
    事實及理由
一、原告起訴主張：原告於民國77年間與其兄即訴外人黃藻宮共
    同向被告申借農村青年創業貸款新台幣（下同）100萬元（
    下稱系爭借款），約定最長7年分期攤還，原告並提供其所
    有如附表所示土地（下稱系爭土地），設定如附表所示本金
    最高限額120萬元抵押權（下稱系爭抵押權）予被告，惟系
    爭借款業經如期清償完畢，爾後原告即不曾為黃藻宮擔保借
    款。嗣原告於97年將系爭土地出賣予訴外人許咨興，於97年
    6 月11日辦妥移轉所有權登記，然經向被告請求塗銷系爭抵
    押權，被告以系爭抵押權仍存有擔保債務為由拒絕塗銷，原
    告既已無積欠被告任何款項，黃藻宮另外之借款與原告無關
    ，爰依抵押權之法律關係，訴請被告塗銷系爭抵押權等語。
    並聲明：被告應將系爭抵押權之設定登記塗銷。
二、被告則以：原告及訴外人黃藻宮、黃榮棋於77年8月9日擔任
    訴外人黃神鐱向被告借款100萬元之連帶保證人，並於77年8
    月16日簽立土地建築改良物抵押權設定契約書（下稱系爭抵
    押權設定契約書），由原告及黃藻宮提供坐落彰化縣員林鎮
    湖水坑333、334、338、504、521地號土地及系爭土地，設
    定系爭抵押權予被告，且於77年8月29日登記在案，嗣上開
    借款之借款人於79年4月30日變更為黃藻宮，抵押物減少為
    彰化縣員林鎮湖水坑338、521地號土地及系爭土地，然原告
    仍為連帶保證人及抵押人，之後黃藻宮自81年至86年間陸續
    向被告借款，並自87年2月14日起未按期繳款，迄今尚積欠
    被告3,285萬元，則依系爭抵押權設定契約書「其他約定事
    項」第1項記載，擔保物提供人即原告所提供之抵押物擔保
    範圍，包括債務人即黃藻宮對抵押權人即被告現在（包括過
    去所負現在未清償）及將來所負之借款、票據、保證、開發
    國內信用狀、損害賠償等以及其他一切債務，即在系爭抵押
    權設定契約書所訂債權本金最高限額以內之清償及其利息、
    遲延利息、違約金、實行抵押權費用，以及因債務不履行而
    發生之全部損害之賠償，故系爭抵押權所擔保之債務，自包
    括黃藻宮對被告尚未清償之債務無訛。綜上所陳，因黃藻宮
    尚積欠被告3,285萬元債務，且該債務屬系爭抵押權所擔保
    之範圍，原告自不得主張系爭抵押權擔保之債權不存在及請
    求塗銷抵押權登記等語，資為抗辯。並聲明：原告之訴駁回
    。
三、查原告及訴外人黃藻宮、黃榮棋於77年8月9日擔任訴外人黃
    神鐱向被告借款100萬元之連帶保證人，並於77年8月16日簽
    立系爭抵押權設定契約書，由原告及黃藻宮提供坐落彰化縣
    員林鎮湖水坑333、334、338、504、521地號土地及系爭土
    地，設定系爭抵押權予被告，且於77年8月29日登記在案，
    嗣上開借款之借款人於79年4月30日變更為黃藻宮，抵押物
    減少為彰化縣員林鎮湖水坑338、521地號土地及系爭土地，
    然原告仍為連帶保證人及抵押人，之後黃藻宮自81年至86年
    間陸續向被告借款，並自87年2月14日起未按期繳款，迄今
    尚積欠被告3,285萬元，原告於97年將系爭土地出賣予訴外
    人許咨興等情，有土地登記謄本、借款申請書、他項權利證
    明書、系爭抵押權設定契約書、債權憑證等件在卷可稽（見
    本院卷第6頁、第12頁至第21頁），且為兩造所不爭執，堪
    信為真實。
四、按不動產所有人設定抵押權後，得將不動產讓與他人。但其
    抵押權不因此而受影響。上開規定於最高限額抵押權亦準用
    之，民法第867條及第881條之17分別定有明文。又抵押人將
    抵押之不動產讓與第三人取得後，即脫離抵押關係，該抵押
    權即存在於抵押權人與第三取得人之間，倘原抵押人並非抵
    押權設定契約之債務人，就讓與後之抵押權，即無物權關係
    及債之關係，自非請求塗銷抵押權登記之訴之適格原告，最
    高法院81年度台上字第309號判決可資參照。經查，原告已
    於97年6月11日將系爭土地出售移轉登記與訴外人許咨興，
    有土地登記謄本1份附卷可稽（見本院卷第6頁），揆諸前揭
    說明，原告既非系爭土地之所有權人，即已脫離本件抵押關
    係，並無塗銷抵押權登記請求權，本件就原告起訴之法律關
    係觀之，該爭執於當事人之間，不能為適當且有意義之解決
    ，難認原告為適格之當事人，其提起本件訴訟，為無理由，
    應予駁回。
五、本件事證已臻明確，兩造其餘攻擊、防禦方法及所提出之證
    據，核與判決結果不生影響，爰不逐一論述，附此敘明。
六、訴訟費用負擔之依據：民事訴訟法第78條。
中    華    民    國  100    年    5    月    10    日
                  民事第三庭    法  官  尚安雅
以上正本係照原本作成。
如對判決上訴，應於判決送達後20日內向本院提出上訴狀（須附
繕本）。如委任律師提起上訴者，應一併繳納上訴審裁判費。
中    華    民    國   100   年    5    月    17    日
                                書記官  陳文俊
附表：
┌──────┬──┬──────┬─────┬─────┬────┬─────┬──────┐
│ 土地坐落   │地目│ 面      積 │設定權利範│擔保債權總│存續期間│ 登記日期 │收件年期字號│
│            │    │（平方公尺）│圍        │金額      │        │          │            │
│            │    │            │          │（新臺幣）│        │          │            │
├──────┼──┼──────┼─────┼─────┼────┼─────┼──────┤
│彰化縣員林鎮│旱  │3986        │1361/1993 │本金最高限│民國77年│民國77年8 │民國77年員字│
│湖水坑段523 │    │            │          │額120萬元 │8月16日 │月29日    │第009329號  │
│地號        │    │            │          │          │至107年8│          │            │
│            │    │            │          │          │月15日  │          │            │
└──────┴──┴──────┴─────┴─────┴────┴─────┴──────┘